臺灣高雄地方法院民事裁定　　　　　　 100年度再易字第37號
再審原告　　陳啟元
再審被告　　倪意
上列當事人間請求返還不當得利等事件，再審原告對於民國100
年7 月28日本院99年度簡上字第390 號第二審確定判決，提起再
審之訴，本院判決如下：
    主  文
再審之訴駁回。
再審訴訟費用由再審原告負擔。
    理  由
一、按不得上訴之判決，於宣示時確定；再審之訴，應於三十日
    之不變期間內提起；前項期間，自判決確定時起算，但再審
    理由知悉在後者，自知悉時起算，民事訴訟法第389 條第2
    項、第500 條第1 項、第2 項定有明文。查兩造前因返還不
    當得利等事件，經本院於民國100 年7 月28日以99年度簡上
    字第390 號判決確定（下稱前確定判決），而再審原告於同
    年8 月4 日收受判決正本，業據本院依職權調閱前揭返還不
    當得利等事件全卷核閱無訛，故再審原告於同年8 月16日具
    狀提起本件再審之訴，因尚未逾法定30日之不變期間，於程
    序上應屬合法，先予敘明。
二、本件再審意旨略以：
  (一)坐落高雄市大樹區○○○段第39之4 、39之5 號土地（下稱
    系爭土地）及其上門牌號碼高雄市○○區○○路132 號之未
    辦理保存登記建物（下稱系爭建物，以上兩者合稱系爭房地
    ），原為再審被告之配偶即訴外人林秋東所有，嗣經法務部
    行政執行署高雄行政執行處查封拍賣，由伊拍定並於97年9
    月29日領得權利移轉證書，再於同年11月26日辦妥所有權移
    轉登記。詎再審被告於伊取得系爭房地之所有權前，即在系
    爭土地上種植玉荷包荔枝等作物，並在系爭建物內居住，總
    計占用面積5,489 平方公尺。伊取得系爭房地之所有權後，
    再審被告即屬無權占有，迄今拒不遷讓，而受有相當於租金
    之不當得利，致伊無從就系爭房地為使用收益而受有損害。
    伊遂依民法第179 條、第184 條第1 項之規定，請求再審被
    告給付伊自97年9 月29日起至返還占用系爭土地之日止，相
    當於租金之不當得利，或賠償被上訴人因此所受之損害。
  (二)詎原確定判決固認定再審被告為對系爭土地有實際管領力之
    占有人，卻謂系爭房地之使用收益權尚未自訴外人林秋東移
    轉予伊，而認再審被告使用系爭房地並未侵害屬於伊之權益
    內容，是無庸負不當得利之返還責任；惟原確定判決所援引
    之最高法院81年度台上字第55號判決意旨，係規範買賣契約
    之雙方，並不及於買賣關係以外之第三人，原確定判決未注
    意及此，忽視伊已於領得權利移轉證書之日起取得系爭房地
    之所有權，自不因尚未受領點交而否認伊之所有權，伊自得
    依所有權之法律關係對於侵害伊所有權之人，請求損害賠償
    。又再審被告明知伊經由拍賣程序取得系爭房地之所有權，
    仍基於無權占用之故意繼續從來之使用，則其占用系爭土地
    顯屬不法侵害伊之所有權，亦可認已構成侵權行為，原確定
    判決卻謂再審被告未構成侵權行為，顯有民事訴訟法第496
    條第1 項第1 款適用法規顯有錯誤之情形，而提起本件再審
    之訴等語。並聲明：(一)原確定判決廢棄。(二)再審被告應給付
    再審原告新臺幣（下同）99,243元及自98年11月5 日起至清
    償日止，按年息5%計算之利息，並應自99年1 月1 日起至返
    還占用系爭土地部分之日止，按日給付再審原告183 元。
三、按確定終局判決適用法規顯有錯誤者，得提起再審之訴，民
    事訴訟法第496 條第1 項第1 款定有明文。而所謂適用法規
    顯有錯誤者，係指確定判決所適用之法規顯然不合於法律規
    定，或與司法院現尚有效之大法官會議之解釋，或法院尚有
    效之判例顯然違反者而言（最高法院60年台再字第170 號判
    例要旨參照）。本件再審原告以原確定判決有適用法規顯有
    錯誤之違誤，而提起本件再審之訴，經查：
  (一)按不動產所有權變動之原因不一，除特別約定或法律規定外
    ，在一般情形，取得所有權之現所有權人即取得該不動產之
    使用收益權，則原所有權人如繼續占有該不動產，對現所有
    權人而言，即屬無權占有。但在不動產買賣而移轉所有權之
    情形，則因民法第373 條前段之規定「買賣標的物之利益及
    危險，自交付時起，均由買受人承受負擔」，而有所不同。
    即依該法條之規定，買賣不動產時之不動產利益，自出賣人
    交付該不動產予買受人時起，始由買受人享有。又不動產所
    有權移轉登記與不動產之交付係屬兩事，前者為所有權生效
    要件，後者為收益權行使要件。行使不動產收益權，以先經
    交付為前提（最高法院44年台上字第266 號判例意旨可資參
    照）。次按強制執行法上之拍賣，應解釋為買賣之一種，即
    拍定人為買受人，而以拍賣機關代替債務人立於出賣人之地
    位（最高法院49年台抗字第83號判例意旨可資參照）。且拍
    賣之不動產，買受人自領得執行法院所發給權利移轉證書之
    日起，取得該不動產所有權（強制執行法第98條第1 項前段
    參照）；惟不動產所有權取得之同時，不必然亦取得使用收
    益權。申言之，不動產買賣契約成立後，其收益權屬於何方
    ，依民法第373 條之規定，應以標的物已否交付為斷。所有
    權雖已移轉，而標的物未交付者，買受人仍無收益權。從而
    ，買賣標的物如尚未交付，買受人既未取得買賣標的物之利
    益，即無利益受損害之可言（最高法院81年度台上字第55號
    判決意旨可資參照）。復按判斷是否該當於民法第179 條前
    段不當得利之成立要件時，應以「權益歸屬說」為標準，亦
    即倘欠缺法律上原因而違反權益歸屬對象取得其利益者，即
    應對該對象成立不當得利，最高法院98年度台上字第1156號
    判決意旨論述綦詳。
  (二)查訴外人林秋東因積欠公法上金錢債務未履行，經法務部行
    政執行署高雄行政執行處就其所有之系爭房地為強制執行，
    並於97年9 月12日拍賣，由再審原告拍定並於同年月29日核
    發權利移轉證書，業經原審調閱執行卷宗無訛，應認再審原
    告自斯時起已取得系爭房地之所有權。惟拍賣公告附註欄已
    載明：39之4 號土地上坐落有系爭建物，系爭建物為再審被
    告居住中，現況與實際占有關係應由投標人自行查明，拍定
    後不點交；39之5 號土地上有第三人種植荔枝等果樹及搭建
    養豬棚舍，占有使用權源不明，應由投標人自行查明等語，
    且再審原告就系爭房地並未完成點交一節，亦於原審審理中
    所不爭執。則原確定判決認定再審原告雖已取得系爭房地之
    所有權，惟揆諸前開說明，於完成交付之前，再審原告尚未
    取得系爭房地之「使用收益權」，是再審被告使用系爭房地
    ，並未侵害應歸屬於再審原告之權益內容，而認再審原告之
    使用收益權並未受有損害，不得向再審被告請求不當得利等
    節，業據原確定判決就何以不採納再審原告之理由詳為論述
    ，而法官裁判對法律見解之採納與取捨，與當事人之事實上
    主張至為相關，尚不得僅因再審原告之法律上主張或見解未
    為原確定判決所採納或認同，即稱原確定判決適用法規顯有
    錯誤。
  (三)末按民事訴訟法第496 條第1 項第1 款所謂適用法規顯有錯
    誤，係指確定判決就事實審法院確定之事實所為法律上之判
    斷顯有錯誤，不包括漏未斟酌證據、認定事實錯誤、取捨證
    據失當、判決不備理由等之情形在內；亦即前訴訟程序原確
    定判決認定事實、舉證責任之分配及證據取捨之當否，乃事
    實審法院職權行使之範圍，並非屬適用法規顯有錯誤之情形
    。本件再審原告主張再審被告明知其經由拍賣程序取得系爭
    房地之所有權，仍基於無權占用之故意繼續從來之使用，則
    再審被告占用系爭土地已不法侵害其所有權，亦可認已構成
    侵權行為等語，此節業經原確定判決認定再審被告係經訴外
    人林秋東同意使用系爭房地，亦即在再審原告拍定前即占有
    使用系爭房地，是再審被告於占用之初，並無侵害再審原告
    所有權之故意或過失，故與侵權行為不法之構成要件不符，
    此乃屬原確定判決認定事實之範疇，自無適用法規顯有錯誤
    之違誤。
四、綜上所述，本件原確定判決並無再審原告主張之適用法規顯
    有錯誤之再審事由。從而，再審原告以原確定判決有民事訴
    訟法第496 條第1 項第1 款之再審事由提起本件再審之訴，
    求為廢棄改判，顯無理由，爰不經言詞辯論，逕以判決駁回
    。至再審原告是否另依民法第767 條規定（亦即依「所有權
    之法律關係」），請求再審被告返還系爭房地，則非本件審
    酌之範圍，併此敘明。
五、據上論結，本件再審原告之訴，為無理由，依民事訴訟法第
    502 條第2 項、第505 條、第78條，判決如主文。
中    華    民    國  100     年    9     月    30    日
                  民事第四庭審判長法  官  劉定安
                                  法  官  謝雨真
                                  法  官  盧怡秀
以上正本係照原本作成。
本裁定不得抗告。
中    華    民    國  100     年    9     月    30    日
                                  書記官  林雅婷